【裁判字號】    89,上更(一),18
【裁判日期】    890531
【裁判案由】    返還價金
【裁判全文】
臺灣高等法院民事判決              八十九年度上更(一)字第十八號
    上  訴  人  甲○○
                              .
    被  上訴人  中信股份有限公司  設臺北市○○路四九號六樓
    法定代理人  張成達        .
    訴訟代理人  牛湄湄律師
右當事人間返還價金事件，上訴人對於民國八十六年八月三十日臺灣臺北地方法院八
十五年訴字第三五五六號第一審判決提起上訴，經最高法院第一次發回更審，本院判
決如左：
    主      文
原判決除假執行部分外廢棄。
被上訴人應給付上訴人新台幣陸拾捌萬陸仟伍佰零柒元，及其中陸萬元自民國六十九
年八月三十一日起，其中貳拾萬元自六十九年九月二十日起，其中貳拾萬元自六十九
年九月三十日起，其中壹拾玖萬肆仟元自六十九年十月十五日起，其中萬貳仟伍佰
零柒元自六十九年八月十四日起，各至清償日止，按週年利率百分之二十計算之利息
。
第一、二審及發回前第三審訴訟費用由被上訴人負擔。
    事      實
甲、上訴人方面：
  一、聲明：
    (一)原判決廢棄。
    (二)被上訴人應給付上訴人新台幣（下同）陸拾捌萬陸仟伍佰零柒元，及其中陸萬
      元自民國（下同）六十九年八月三十一日起，其中貳拾萬元自六十九年九月二
      十日起，其中貳拾萬元自六十九年九月三十日起，其中壹拾玖萬肆仟元自六十
      九年十月十五日起，其中萬貳仟伍佰零柒元自六十九年八月十四日起，各至
      清償日止按週年利率百分之二十計算之利息。
    (三)上訴人願供擔保聲請宣告假執行。
    (四)第一、二及發回前第三審訴訟費用均由被上訴人負擔。
  二、陳述：除與原判決記載相同者，茲引用之外，補陳：
    (一)上訴人與被上訴人雙方於六十九年七月二十一日簽訂Ｂ區七十五號房地之買賣
      契約書，惟其後Ｂ區七十五號房屋因故一直未興建，被上訴人曾於七十三年五
      月三十日委請莊鵬飛律師催告上訴人繳付房地尾款，上訴人於七十三年六月十
      三日前往了解情況，被上訴人表示因財力困難及顧慮建地安全等因素，確定Ｂ
      區房地不興建，商諸上訴人更改購買Ｃ區三十六號房地，他日將補辦換約手續
      云云，惟其後並無下文，上訴人遂於七十三年六月二十九日以台北第一０一支
      局第七二六號寄發存證信函予被上訴人。嗣被上訴人於七十四年八月一日以存
      證信函通知上訴人繳交Ｃ區三六號房地價款，上訴人於七十四年八月廿一日至
      被上訴人處與被上訴人之代理人康錦鳳商談，嗣由康錦鳳簽具「擬處理方式」
      一紙以供雙方訂約之參考，上訴人於同年八月廿六日再以臺北第一０一支局第
      九四九號存證信函通知被上訴人，要求被上訴人以「公司」名義書面函覆證實
      以供遵循，然被上訴人均遲未函覆。上訴人先前誤認契約之成立必須以書面為
      之，故認為兩造對於將「亞洲山城」Ｂ區七十五號更換為Ｃ區三十六號一節，
      並未達成合意，惟現今知道只須兩造意思表示合致即可成立買賣契約，故應認
      兩造間對於購買Ｃ區三十六號房屋已成立買賣契約，此契約係於被上訴人裁定
      重整後所成立，應非屬重整債權。
    (二)被上訴人經法院裁定重整後，公司之業務由重整人接收繼續經營，依被上訴人
      重整計劃書第八章第二項及第四項明示：「為使本公司之重整能發揮實績效益
      ，惟有開發亞洲台北山城最能獲取較高盈利以實現償債計劃，關於償債之來源
      以開發亞洲台北山城興建房屋出售之所得為主要來源」云云，可知：被上訴人
      對上訴人所負之債務，為被上訴人重整裁定後為維持公司業務繼續營運所發生
      之債務，而為重整債務。退而言之，本件被上訴人於「聲請公司重整」狀中一
      再提及「應收帳款」，大部份為『亞洲台北山城』訂戶之未付房地款：：：」
      ，於臺灣板橋地方法院七十三年五月廿八日七十二年度整字第一號裁定記載：
      「亞洲台北山城，佔地廿萬坪，開闢高級休閒別墅區：：：」，七十四年四月
      廿四日七十二年度整字第一號裁定亦明揭：「將亞洲台北山城建築案列為「重
      整計劃中」，另於七十五年六月卅日七十二年度整字第一號裁定再次認可：被
      上訴人所提出之「中信股分有限公司亞洲台北山城營業執行辦法」，於八十一
      年九月十八日八十一年度抗字第一二一六號所為「中信股份有限公司重整完成
      」之裁定，亦明揭：「按公司重整完成後，已申報之債權未受清償部份，除依
      重整計劃處理，移轉重整後之公司承受者外，其請求權消滅。未申報之債權亦
      同。固為公司法第三百十一條第一項第一款之明文，但此條文已明示凡依重整
      計劃處理，移轉重整後公司承受之債權，其請求權不因重整完成而消滅，而由
      重整後公司負責清償，且此乃為依法律規定所產生之當然結果，無待重整計劃
      之規定」。茲被上訴人既於七十三年五月廿八日准予重整之後，在往後之重整
      計劃中，均明列「中信股份有限公司亞洲台北山城營業執行辦法」，足證系爭
      「亞洲台北山城」之有關債權債務概由被上訴人所承受。揆諸上揭規定，上訴
      人對於被上訴人之請求權無因重整完成而歸於消滅之理。
    (三)上訴人於八十四年五月五日再以存證信函催告被上訴人依約交付Ｂ區七十五號
      或Ｃ區三十六號房屋、辦理產權移轉登記，付款方式依七十四年八月二十一日
      被上訴人之代理人康錦鳳所擬方式處理等語，然被上訴人均置不理，上訴人遂
      於八十四年五月二十七日發函被上訴人解除契約，並請求返還價金，此乃依據
      兩造買賣契約解除後所發生之返還價金請求權而為請求，並非請求原買賣契約
      對被上訴人之買賣標的物移轉登記給付請求權，即上訴人對於被上訴人之返還
      價金請求權成立於被上訴人重整裁定之後，自亦非重整債權，三、證據：援用
      歷審之立證方法。
乙、被上訴人方面：
  一、聲明：
    (一)駁回上訴及假執行之聲請。
    (二)訴訟費用由上訴人負擔。
    (三)如受不利之判決，請准以上市公司台灣工礦股份有限公司之股票或慶豐銀行可
      轉讓定期存單提供擔保，免為假執行。
  二、陳述：除與原判決記載相同者，茲引用之外，補陳：
    (一)公司法第三百十二條規定之「重整債務」，乃公司於重整程序中為維持公司業
      務，繼續營業所發生之債務，因之重整債務之前提必以「發生於重整裁定後所
      發生之債務或費用」，始得依公司法第三百十二條規定，得不依重整程序優先
      於一切重整債權而受清償。本件買賣契約所生之義務是於買賣雙方就價金及標
      的物合意時，雙方之債務即已發生，縱使買賣契約之主義務未履行而生之附隨
      義務之請求損害賠償等義務，不因之而生變動。本件上訴人對於被上訴人之請
      求履行契約債權，與公司於重整裁定後為繼續營運而與第三人所生之債務，二
      者毫無關聯，且上訴人之債權發生於重整裁定前，自非屬重整債務。
    (二)被上訴人雖於六十九年所開發之亞洲台北山城並出售房地，然該地區之土地尚
      未全部開發，仍有部分土地保留，因之於其後提出重整計劃時，即以續為開發
      亞洲山城再興建房屋出售為規劃主要償債來源，此部分新的規劃與開發，與系
      爭房屋早於六十九年間規劃並出售，且於七十年底完工、七十一年陸續交屋之
      部分完全無關。兩造間買賣契約早於六十九年間即已成立發生，不論雙方之買
      賣標的房屋為何，上訴人依六十九年所簽訂契約主張債權，此既成立於重整裁
      定前，上訴人未申報重整債權，則上訴人之債權自因重整完成而消滅。
    (三)未查亞洲山城於六十九年預售之房屋，於七十年底即均已取得使用執照，並於
      七十一年間陸續交屋完成，於此二、三年期間，上訴人果有意仍以Ｂ區七五號
      房屋履約，豈有未續為繳款，而對於Ｂ區七五號房屋遲未動工一節不生疑？豈
      有可能遲至七十三年五月間迨被上訴人委由律師催告其繳款時，始知悉Ｂ區七
      五號未能興建而改以Ｃ區三六號履約？
  三、證據：除援用歷審立證方法外，補提：
    (一)八十四年度台抗字第三四號裁定一份；
    (二)施智謀先生著公司法第二二五至二二六頁；
    (三)司法院七十二年五月十四日司法業務研究會第三期之三十民事法律專題研究決
      議一份；
    (四)七十三年上字第三二五七號判決；
    (五)七十五年上更一字第八十號判決等為證。
    理      由
一、上訴人起訴主張：伊於六十九年七月二十一日向被上訴人訂購亞洲「臺北山城」
    Ｂ區七五號房地一戶，伊已依約給付被上訴人房屋、土地訂金十二萬元，簽約金
    五十三萬四千元，共計六十五萬四千元（如原判決附表一所示），另因付款之支
    票非即期支票，雙方另約定：按一萬元一個月利息二百一十元之利率給付利息，
    上訴人因而給付被上訴人利息共計三萬二千五百零七元（如原判決附表二所示）
    ，上訴人總計給付被上訴人六十八萬六千五百零七元。其後，被上訴人因故未興
    建Ｂ區七十五號房屋，商諸上訴人更改購買Ｃ區三十六號房地，惟其後並無下文
    ，上訴人曾於七十三年六月二十九日以台北第一０一支局第七二六號寄發存證信
    函予被上訴人補辦書面文件，嗣被上訴人於七十四年八月一日並以存證信函通知
    上訴人繳交Ｃ區三六號房地價款。迨至八十四年五月五日上訴人再以存證信函催
    告被上訴人依約交付房屋及辦理產權移轉登記，付款方式依七十四年八月二十一
    日被上訴人之代理人康錦鳳所擬方式處理等語，然被上訴人均置之不理，上訴人
    遂於八十四年五月二十七日發函被上訴人解除契約，並請求返還價金，爰依法請
    求判令被上訴人應返還上訴人已繳價金六十八萬六千五百零七元及按週年利率百
    分之二十計算之利息。
二、被上訴人則以：上訴人所訂購Ｂ區七五號房地，嗣經兩造同意以Ｃ區三六號房地
    代為給付，惟上訴人簽約後僅交付簽約金、訂金後即未再為任何給付，有關Ｃ區
    房地於七十一年間完工，並已為保存登記。七十三年五月間，上訴人未依催告付
    清價款，伊再於七十四年八月一日催告上訴人提供辦理過戶之文件及申辦貸款，
    上訴人均未前來辦理，則依買賣契約第五條約定即生解約之效力，故上訴人訴請
    返還價金，為無理由。又伊曾於七十三年五月二十八日經台灣板橋地方法院裁定
    准予重整在案，自此進入重整程序，至八十一年間重整完畢，上訴人未依法申報
    重整債權，則依公司法第三百十一條規定，上訴人之請求權業已消滅，不得再解
    除契約請求返還價金等語，資為抗辯。
三、經查上訴人向被上訴人購買被上訴人興建之亞洲台北山城之Ｂ區七十五號房地，
    兩造於六十九年七月二十一日簽訂「亞洲台北山城預訂房屋買賣契約書」及「亞
    洲台北山城預訂土地買賣契約書」，上訴人業已給付如原判決附表一所示之房地
    價金六十四萬五千元，及如原判決附表二所示之利息三萬二千五百零七十元，共
    計六十八萬六千五百零七元；被上訴人其後因財力困難及建地安全等因素，未興
    建Ｂ區七十五號房地，而未能履行原約，被上訴人遂於七十三年六月十三日向上
    訴人提議：改以Ｃ區三十六號房地代之，並將另行換約云云，其後被上訴人曾委
    請莊鵬飛律師發函與上訴人，上訴人於七十三年六月二十九日以臺北第一０一支
    局第七二六號存證信函函覆被上訴人未通知補辦換約手續等情，業據上訴人於原
    審提出房屋及土地買賣契約書（原審卷第十二頁至第十八頁）、統一發票二紙（
    原審卷第三十五頁）、上開第七二六號存證信函為憑（原審卷第十九、二十頁）
    ，並為被上訴人所不爭，應堪信為真正。雖被上訴人曾於七十三年五月三十日發
    函催告上訴人繳交Ｃ區三十六號房地餘款，亦有該份存證信函附於原審卷可參（
    原審卷第九十頁），惟業據上訴人否認就Ｃ區三十六號房地同意買受在卷，被上
    訴人復未提出其他證據予以證明，故堪認：兩造原於六十九年七月二十一日就Ｂ
    區七十五號房地成立之買賣契約，因被上訴人未興建房屋致給付不能，被上訴人
    於七十三年六月十三日提議改以Ｃ區三十六號房地代之，參酌上訴人於七十三年
    六月二十九日之存證信函，可知其就被上訴人之新要約予以承諾，兩造縱未成立
    書面契約，惟得確定兩造於七十三年六月二十九日已就Ｂ區七十五號房地買賣契
    約予以解除、並就Ｃ區三十六號房地達成買賣之意思表示合致，應無疑義。
四、又查被上訴人曾於七十四年八月一日發函催告上訴人繳交Ｃ區三十六號房地餘款
    ，惟上訴人其後並未繳清價款之情，亦據上訴人於原審提出存證信函為憑（原審
    卷第九十一頁至第九十四頁），並為被上訴人所不否認，亦堪採信。被上訴人因
    而主張兩造間之買賣契約因上訴人未依約繳款，依契約書第五條第二項約定，業
    經被上訴人片面解除契約云云，查兩造間買賣契約書第五條第二項固約定：「如
    甲方（按指上訴人）遲延付款，經乙方（按指被上訴人）催告仍不繳付達三十日
    者，即視為甲方違約，乙方得片面解除本契約」等語，惟此約定顯與民法第二百
    五十八條第一項「解除權之行使，應向他方當事人以意思表示為之」之規定相違
    ，而為無效，是上訴人雖有遲延付款之違約情事，惟因被上訴人其後未再依法向
    上訴人為解除契約之意思表示，故兩造間就Ｃ區三十六號房地買賣契約仍有效存
    在。
五、本件上訴人主張：其於八十四年五月五日發函催告被上訴人履行交屋及移轉產權
    ，被上訴人置之不理，遂於同年五月二十七日、八十五年七月十日發函予被上訴
    人解除系爭買賣契約，請求返還價金一節，業據其於原審提出上開存證信函二件
    為據（原審卷第三十頁至第三十六頁）；被上訴人則辯稱：被上訴人於七十三年
    五月二十八日經臺灣板橋地方法院以七十二年整字第一號民事裁定准予重整在案
    ，並於報紙登載公告，自此被上訴人即進入重整程序，至八十一年九月十八日經
    本院裁定重整完成，則上訴人基於六十九年間與被上訴人間房屋買賣契約所得主
    張之權利，係成立重整裁定前，而為重整債權，上訴人並未依法於重整程序中申
    報債權，故上訴人之債權業已消滅等語，並於原審提出裁定二件及公告一份為證
    （原審卷第四十七頁至第六十頁）。是故，本件爭執之重點即在於：上訴人對於
    被上訴人所得主張之權利是否為重整債權？是否因上訴人未申報重整債權而消滅
    ？經查：
    (一)兩造於七十三年六月二十九日就Ｃ區三十六號房地達成買賣意思表示之合致，
      已如前述，而被上訴人係於七十三年五月二十八日經臺灣板橋地方法院裁定准
      予重整在案，則兩造就Ｃ區三十六號房地買賣契約係成立於重整裁定後甚明。
    (二)又兩造間之買賣契約為雙務契約，則上訴人有請求被上訴人交付房地及移轉房
      地所有權之債權，即被上訴人對於上訴人負有交付房地及移轉房地所有權之債
      務，上訴人亦對於被上訴人負有給付房地價款之債務，故被上訴人之重整人俞
      宗元、顧大春、林大春於七十四年八月一日以被上訴人法定代理人之身分催告
      上訴人繳交房地價款、辦理產權移轉登記及銀行貸款手續，如認上訴人對於被
      上訴人僅有重整債權之存在，則被上訴人之重整人僅須待上訴人依法申報重整
      債權即可，焉有主動發函催告上訴人給付房地餘款及辦理產權移轉之理？益證
      本件被上訴人對於上訴人負有交付房地及移轉房地所有權之債務。另參酌被上
      訴人提出之「重整計劃書」（原審卷第一一九頁至第一四九頁），於第八章結
      論第四項中載明：「關於償債之來源，計劃中以開發亞洲臺北山城興建房屋出
      售之所得為主要來源」云云，可知：兩造同意以上訴人前就Ｂ區七十五號房地
      買賣所繳價款，轉為上訴人其後購買Ｃ區三十六號房地之價款，係被上訴人於
      重整程序中為維持公司業務繼續營運之來源，則被上訴人對於上訴人所負交付
      房地及移轉房地所有權之義務，應屬被上訴人為維持公司業務繼續營運所發生
      之債務，至為灼然。
    (三)按公司經法院裁定重整後，維持公司業務繼續營運所發生之債務，為公司之重
      整債務，優先於重整債權而為清償，此項優先受償之效力，不因裁定終止重整
      而受影響，此為公司法第三百十二條第一項第一款、第二款所明定；又遍觀公
      司法之規定，並無規定公司之重整債務應依限申報，足見公司之重整債務不受
      重整程序之拘束，債權人亦毋庸向公司為重整債務之申報。依上，被上訴人對
      於上訴人所負交付房地及移轉房地所有權之義務，屬被上訴人為維持公司業務
      繼續營運所發生之債務，而為重整債務，不受重整程序之拘束，上訴人亦不負
      有向被上訴人申報整債務之義務，上訴人此項重整債務受償之效力，亦不因被
      上訴人於八十一年九月十八日裁定終止重整而受影響。
    (四)本件被上訴人尚負有交付房地及移轉房地所有權與上訴人之債務，則上訴人於
      八十四年五月五日發函予被上訴人，內容表明：「請於文到二十日內，依約或
      依七十四年八月二十一日貴公司建議的處理方式，履行交屋並辦理產權移轉，
      逾期不履行即予解除契約」等語，其中所謂「八月二十一日貴公司建議的處理
      方式」，係指被上訴人之代理人康錦鳳就Ｃ區三十六號房地之買賣價款給付方
      式所書之字據，即被上訴人應就Ｃ區三十六號房地履行交付房地及辦理產權移
      轉之意，上訴人雖未提出被上訴人業已收受之回執，惟被上訴人未予爭執，應
      堪採信，堪認上訴人業已催告被上訴人履行義務。其後，被上訴人未依約履行
      交付房地及辦理產權移轉手續之義務，則上訴人於八十四年五月二十七日再發
      函予被上訴人表明解除契約之意，雖亦未提出被上訴人收受之回執為證，被上
      訴人亦未予爭執，且上訴人復於提起本件起訴狀中再次表明解除契約之意，是
      兩造間Ｃ區三十六號房地買賣契約業已合法有效解除。
六、兩造間Ｃ區三十六號房地買賣契約業由上訴人合法有效解除，則依民法第二百五
    十九條第二款「受領之給付為金錢者，應附加自受領時起之利息償還」之規定，
    被上訴人就其受領自上訴人交付之金錢，包括房地價款六十五萬四千元以及利息
    三萬二千五百零七元（共計六十八萬六千五百零七元）負有返還之義務。且被上
    訴人另應附加自受領時起之利息償還上訴人，查本件上訴人主張雙方約定如非以
    給付日之即期支票付款者，應按每一萬元每個月利息二百一十元之利率計算利息
    之情，亦與原判決附表二所示上訴人給付與被上訴人之利息數額相符，復為被上
    訴人所不爭，足堪採信，足見兩造買賣契約確有約定按週年利率百分之二十五．
    二計算（210/10000x12=25.2%）之情。從而，上訴人請求被上訴人返還前所繳納
    款項六十八萬六千五百零七元，及被上訴人就原判決附表一、附表二各款項之受
    領日（即各支票票載發票日）起按週年利率百分之二十計算之利息，核屬有據。
七、綜上所述，上訴人得請求被上訴人返還前所繳納之款項六十八萬六千五百零七元
    ，及自受領日起按週年利率百分之二十計算之利息，原審未詳為審酌，而為上訴
    人敗訴之判決，尚有未洽，上訴人上訴求予廢棄改判，為有理由，本院爰予廢棄
    改判如主文第二項所示。
八、本件訴訟標的金額未逾一百萬元，本院判決後即告確定，則原判決駁回上訴人宣
    告假執行之聲請，即無不合。
九、據上論結：本件上訴人之上訴為有理由，並依民事訴訟法第四百五十條、第七十
    八條，判決如主文。
中      華      民      國    八十九    年      五      月    三十一    日
                                民事第四庭
                                    審判長法  官  李  瓊  蔭
                                          法  官  楊  豐  卿
                                          法  官  林  金  吾
右正本係照原本作成。
不得上訴。
中      華      民      國    八十九    年      六      月      一      日
                                          書記官  張  淑  芳


司法院資訊處製作；財團法人民間司法改革基金會備份。
